---
title: "Analýzy k volbám 2018"
author: "petr.koci@rozhlas.cz"
output:
  html_notebook:
    toc: true
    toc_float: true
---

# 0. Stažní dat ČSÚ

Aktuální k 11. září 2018. [Co všechno data obsahují?](https://volby.cz/opendata/kv2018/KV2018regPopis.pdf).

```{r}
library(readxl)

# 2018
download.file("https://volby.cz/opendata/kv2018/KV2018reg20181031_xlsx.zip", "KV2018reg20181031_xlsx.zip")
unzip("KV2018reg20181031_xlsx.zip")
zastupitelstva18 <- read_excel("kvrzcoco.xlsx")
strany18 <- read_excel("kvros.xlsx")
kandidati18 <- read_excel("kvrk.xlsx")
file.remove(list.files(pattern="*.xlsx|*.xml|*.zip"))

# 2014
download.file("https://volby.cz/opendata/kv2014/KV2014reg20141014_xlsx.zip", "KV2014reg20141014_xlsx.zip")
unzip("KV2014reg20141014_xlsx.zip")
zastupitelstva14 <- read_excel("kvrzcoco.xlsx")
strany14 <- read_excel("kvros.xlsx")
kandidati14 <- read_excel("kvrk.xlsx")
file.remove(list.files(pattern="*.xlsx|*.xml|*.zip"))

# číselník okresů 2018
download.file("https://volby.cz/opendata/kv2018/KV2018ciselniky20181031.zip", "ciselniky.zip")
unzip("ciselniky.zip")
nuts18 <- read_excel("cnumnuts.xlsx")
file.remove(list.files(pattern="*.xlsx|*.xml|*.zip"))

# číselník politické příslušnosti kandidátů 2018
download.file("https://volby.cz/opendata/kv2018/KV2018ciselniky20181031.zip", "ciselniky.zip")
unzip("ciselniky.zip")
cpp18 <- read_excel("cpp.xlsx")
file.remove(list.files(pattern="*.xlsx|*.xml|*.zip"))

# číselník navrhujících stran 2018
download.file("https://volby.cz/opendata/kv2018/KV2018ciselniky20181031.zip", "ciselniky.zip")
unzip("ciselniky.zip")
cns18 <- read_excel("cns.xlsx")
file.remove(list.files(pattern="*.xlsx|*.xml|*.zip"))
```


# 1. Počet kandidátů na mandát

Jaká je v jednotlivých obcích poptávka po práci v zastupitelstvu?

## Příprava dat
```{r}
library(tidyverse) 

# počet kandidátů v každém zastupitelstvu
kandidati_obce <- kandidati18 %>%
  group_by(KODZASTUP) %>%
  summarise(POCET_KANDIDATU=n())

# počet mandátů v každém zastupitelstvu, odebrat jednotlivé obvody, nechat jen celá zastupitelstva
zastupitelstva_mandaty <- zastupitelstva18 %>%
  filter(OBVODY!=2) %>%
  left_join(nuts18, by=c("OKRES" = "NUMNUTS")) %>%
  select(KODZASTUP, MANDATY, NAZEVZAST, NAZEVNUTS)
```


## Obce, kde nekandiduje nikdo

Našli jsme devět obcí, kde nekandiduje nikdo. Největší z nich je Lipovec v okrese Blansko, nejbližší Roblín v Praze-západ.

```{r}
zastupitelstva_mandaty %>%
  anti_join(kandidati_obce) %>%
  select(NAZEVZAST, NAZEVNUTS, MANDATY) %>%
  arrange(desc(MANDATY))
```

Týká se to obcí, které mají celkem 3050 obyvatel.

```{r}
zastupitelstva_mandaty %>%
  anti_join(kandidati_obce) %>%
  arrange(desc(MANDATY)) %>%
  left_join(zastupitelstva18) %>%
  select(POCOBYV) %>%
  sum()
```


## Kde je kandidátů míň než mandátů

V sedmnácti obcích je kandidátů méně než mandátů a nepodaří se v nich tedy naplnit zastupitelstvo. Největší takovou obcí jsou Tatobity v okrese Semily.

```{r}
zastupitelstva_mandaty %>%
  left_join(kandidati_obce) %>%
  mutate(KANDIDATU_NA_MANDAT=POCET_KANDIDATU/MANDATY) %>%
  filter(KANDIDATU_NA_MANDAT<1) %>%
  select(NAZEVZAST,NAZEVNUTS,MANDATY,POCET_KANDIDATU,KANDIDATU_NA_MANDAT) %>%
  arrange(KANDIDATU_NA_MANDAT)
```

Týká se to obcí, které mají celkem 5400 obyvatel.

```{r}
zastupitelstva_mandaty %>%
  left_join(kandidati_obce) %>%
  mutate(KANDIDATU_NA_MANDAT=POCET_KANDIDATU/MANDATY) %>%
  filter(KANDIDATU_NA_MANDAT<1) %>%
  arrange(KANDIDATU_NA_MANDAT) %>%
  left_join(zastupitelstva18) %>%
  select(POCOBYV) %>%
  sum()
```


## Kde je přesně jeden kandidát na mandát

V 857 obcích, tedy zhruba ve 13 procentech ze všech, jsou volby jen formalitou, protože kandidátů je stejně jako mandátů.

```{r}
zastupitelstva_mandaty %>%
  left_join(kandidati_obce) %>%
  mutate(KANDIDATU_NA_MANDAT=POCET_KANDIDATU/MANDATY) %>%
  filter(KANDIDATU_NA_MANDAT==1) %>%
  select(NAZEVZAST,NAZEVNUTS,MANDATY,POCET_KANDIDATU,KANDIDATU_NA_MANDAT) %>%
  arrange(desc(MANDATY))
```

Týká se to obcí, které mají celkem 363 248 obyvatel a 7105 kandidátů, kteří mají své mandáty už jisté.

```{r}
zastupitelstva_mandaty %>%
  left_join(kandidati_obce) %>%
  mutate(KANDIDATU_NA_MANDAT=POCET_KANDIDATU/MANDATY) %>%
  filter(KANDIDATU_NA_MANDAT==1) %>%
  arrange(desc(MANDATY)) %>%
  left_join(zastupitelstva18) %>%
  select(POCOBYV) %>%
  sum()
```


## Kde je největší poptávka po práci v zastupitelstvu?

Nejvíc lidí usiluje o jeden mandát v Praze (24 kandidátů na mandát) a v krajských městech. Mimo krajská města a jejich městské části je mimořádně vysoká konkurence v Šumperku, ve Strakonicích,v Hodoníně, v Jirkově, v České Lípě či v Opavě (13 kandidátů na mandát).

```{r}
zastupitelstva_mandaty %>%
  left_join(kandidati_obce) %>%
  mutate(KANDIDATU_NA_MANDAT=POCET_KANDIDATU/MANDATY) %>%
  distinct() %>%
  select(NAZEVZAST, NAZEVNUTS, MANDATY, POCET_KANDIDATU, KANDIDATU_NA_MANDAT) %>%
  arrange(desc(KANDIDATU_NA_MANDAT))
```

# 2. <a name="skryte"></a>"Skryté" kandidátky

Systematicky „přebarvené” kandidátky jsme nenašli. Pokud o nějaké víte, dejte vědět, mohlo nám něco utéct.

Je to okrajový jev, který se týká méně než jednoho ze sta kandidátů. Přesto se dají najít případy, kdy se na místní úrovni na jedné kandidátce sejdou z hlediska celostátní politiky překvapivé kombinace, například Zelený na kandidátce ODS, člen ODS či ČSSD u lidovců, komunista u sociálních demokratů, Svobodný u SPD nebo Okamurovec na kandidátce komunistů, člen ANO 2011 u STAN nebo u SPD. 

Většina kandidátů (180 894, tedy 83,5 procenta) má jinou politickou příslušnost než navrhující stranu.

```{r}
kandidati18 %>%
  filter(PSTRANA!=NSTRANA) %>%
  nrow()
```

Drtivá většina - přes 99 % - z toho jsou nestraníci. Zbývající jedno procento kandidátů, které do voleb posílá jiná strana než ta, jejímiž jsou členy, tvoří 216 lidovců, 202 občanských demokratů, 190 sociálních demokratů, 157 topkařů, 82 zelených, 76 svobodných, 72 anonistů, 43 pirátů a 407 ostatních.

```{r}
kandidati18 %>%
  filter(PSTRANA!=NSTRANA) %>%
  group_by(PSTRANA) %>%
  summarise(KANDIDATI=n()) %>%
  left_join(cpp18) %>%
  arrange(desc(KANDIDATI))
```

Nejčastěji členové jiných stran kandidují jako nezávislí kandidáti (1158), dále pak za ODS (75), za STAN (52), za lidovce (40), za KSČM (35), za NEZÁVISLÉ (31), Piráty (24), Svobodné (19), SPD (19), a TOP 09 (18).

```{r}
kandidati18 %>%
  filter(PSTRANA!=NSTRANA) %>%
  filter(PSTRANA!=99) %>%
  group_by(NSTRANA) %>%
  summarise(KANDIDATI=n()) %>%
  left_join(cns18) %>%
  arrange(desc(KANDIDATI))
```

## Členové stran, kteří kandidují jako nezávislí kandidáti

```{r}
kandidati18 %>%
  filter(PSTRANA!=NSTRANA) %>%
  filter(PSTRANA!=99) %>%
  filter(NSTRANA==80) %>%
  left_join(cpp18) %>%
  group_by(ZKRATKAP30) %>%
  summarise(POCET=n()) %>%
  arrange(desc(POCET))
```

```{r}
kandidati18 %>%
  filter(PSTRANA!=NSTRANA) %>%
  filter(PSTRANA!=99) %>%
  filter(NSTRANA==80) %>%
  left_join(cpp18)
```



## Členové jiných stran, kteří kandidují za ODS

```{r}
kandidati18 %>%
  filter(PSTRANA!=NSTRANA) %>%
  filter(PSTRANA!=99) %>%
  filter(NSTRANA==53) %>%
  left_join(cpp18) %>%
  group_by(ZKRATKAP30) %>%
  summarise(POCET=n()) %>%
  arrange(desc(POCET))
```

```{r}
kandidati18 %>%
  filter(PSTRANA!=NSTRANA) %>%
  filter(PSTRANA!=99) %>%
  filter(NSTRANA==53) %>%
  left_join(cpp18)
```

## Členové jiných stran, kteří kandidují za STAN

```{r}
kandidati18 %>%
  filter(PSTRANA!=NSTRANA) %>%
  filter(PSTRANA!=99) %>%
  filter(NSTRANA==166) %>%
  left_join(cpp18) %>%
  group_by(ZKRATKAP30) %>%
  summarise(POCET=n()) %>%
  arrange(desc(POCET))
```

```{r}
kandidati18 %>%
  filter(PSTRANA!=NSTRANA) %>%
  filter(PSTRANA!=99) %>%
  filter(NSTRANA==166) %>%
  left_join(cpp18)
```

## Členové jiných stran, kteří kandidují za KSČM

```{r}
kandidati18 %>%
  filter(PSTRANA!=NSTRANA) %>%
  filter(PSTRANA!=99) %>%
  filter(NSTRANA==47) %>%
  left_join(cpp18) %>%
  group_by(ZKRATKAP30) %>%
  summarise(POCET=n()) %>%
  arrange(desc(POCET))
```

```{r}
kandidati18 %>%
  filter(PSTRANA!=NSTRANA) %>%
  filter(PSTRANA!=99) %>%
  filter(NSTRANA==47) %>%
  left_join(cpp18)
```

Další kombinace na vyžádání.

# 5. Počet kandidujících subjektů v obcích 

```{r}
download.file("https://volby.cz/opendata/kv2018/KV2018reg20181031_xlsx.zip", "KV2018reg20181031_xlsx.zip")
unzip("KV2018reg20181031_xlsx.zip")
library(readxl)
kandidatky_obce <- read_excel("kvros.xlsx")
```

```{r}
hist(table(kandidatky_obce$KODZASTUP))
```

```{r}
  quantile(table(kandidatky_obce$KODZASTUP), prob = c(0.2, 0.4, 0.6, 0.8, 0.85, 0.9, 0.95, 1))
```

Takže pro 80 procent obcí stačí udělat si místo na 7 stran, pro 90 procent 9 stran, pro 95 procent 11 stran. Blbý je, že, mezi těmi pěti procenty, který mají víc než 11 stran, jsou prakticky všechna velká města, viz tabulka:

```{r}
  library(dplyr)
  kandidatky_obce %>%
    group_by(KODZASTUP, NAZEVZAST) %>%
    summarise(pocet=n()) %>%
    filter(pocet>11) %>%
    arrange(desc(pocet))
```

## Navrhuju uříznout to na 16
Když uděláme ve sčítací aplikaci místo pro 16 stran, vejdou se nám na jednu stránku všechny kandidátky ve všech krajských městech s výjimkou Brna (22 subjektů). Nevleze se ani Praha hl. m. (29) a Praha 9 (28). Jinak všechny důležité obce ano.